臺灣高等法院臺中分院民事判決　96年度上字第70號
上　訴　人　甲○○
上　訴　人　乙○○
前列二人共同
訴訟代理人　吳紹貴律師
　　　　　　蘇志淵律師
被　上訴人　丙○○
訴訟代理人　林伸全律師
上列當事人間請求返還價金事件，上訴人對於中華民國95年12月
14日臺灣臺中地方法院95年度訴字第1603號第一審判決提起上訴
，本院於民國96年12月4日言詞辯論終結，判決如下：
    主  文
原判決廢棄。
被上訴人應給付上訴人甲○○、乙○○各新台幣貳佰陸拾玖萬零
伍拾肆元，及自民國九十五年六月二十七日起，至清償日止，按
週年利率百分之五計算之利息。
第一、二審訴訟費用由被上訴人負擔。
本判決所命給付，於上訴人甲○○、乙○○各以新台幣捌拾玖萬
陸仟柒佰元為被上訴人預供擔保後得假執行，但被上訴人如於執
行標的物拍定、變賣前，分別以新台幣貳佰陸拾玖萬元為上訴人
甲○○、乙○○預供擔保，得免為假執行。
    事實及理由
壹、兩造之聲明：
 一、上訴人上訴聲明：
（一）原判決不利於上訴人之部分廢棄。
（二）上開廢棄部分，被上訴人應給付上訴人各新台幣（下同）
      2,690,054 元，及均自起訴狀繕本送達之翌日起至清償日
      止，按年息5%計算之利息。
（三）訴訟費用由被上訴人負擔。
（四）本件願供擔保，請准宣告假執行。
二、被上訴人答辯聲明：
（一）上訴人之訴駁回。
（二）訴訟費用由上訴人負擔。
（三）如受不利判決，請准供擔保免為假執行。
貳、兩造之陳述
一、上訴人主張：上訴人等為購買馬來西亞81,JALA NSBC TAMAN
    SRI BATU CAVES 68100 BATU CAVES SELANGOR DARUL EHSAN
    之預售屋（下稱BATU CAVES房屋），於民國（下同）84年3
    月間，由上訴人二人各出資1/2，陸續將原審卷第40頁附表
    所示之金額匯予被上訴人，共同委託被上訴人代為辦理相關
    手續，並暫時將該房屋登記於馬來西亞秀豐機械股份有限公
    司（以下簡稱秀豐公司）之名下，在該屋完工後，並委由被
    上訴人代為出租。兩造嗣於90年8月間訂立協議，被上訴人
    除同意將90年7月前之租金一次付清外，並約定90年8月起之
    房租應匯入江金豊在馬來西亞銀行之帳戶、92年7月31日前
    被上訴人應將BATU CAVES房屋移轉予上訴人共有或由上訴人
    等處理。詎訂約後，被上訴人不僅未依約將租金匯入，亦未
    將房屋過戶予上訴人或交由上訴人等處理，致上訴人等受有
    損害，屢經催促，被上訴人均不置理，上訴人即函告被上訴
    人終止代購房屋、代為出租之委任契約，為此依民法第541
    條第1項之規定，請求被上訴人返還上訴人因委任事務所交
    付之金錢；並依民法第544條之規定，請求被上訴人賠償因
    處理委任事務致上訴人所受之損害。又兩造於90年8月間協
    議由被上訴人在92年7月31日前將BATU CAVES房屋移轉予上
    訴人共同持有或處理，而該房屋於協議書訂立後已賣予訴外
    人Welly公司，已屬給付不能，爰依民法第226條之規定，請
    求被上訴人賠償損害。再者，兩造之協議既已給付不能，爰
    依民法第256條之規定解除兩造之協議，並依據民法第259條
    第2款及第260條之規定，請求被上訴人返還所受領之金錢及
    賠償損害。而被上訴人拒將BATU CAVES房屋移轉過戶給上訴
    人，亦不返還價金，致上訴人受有損害，並依民法第179條
    之規定，請求返還如上訴聲明所示之金額等語。
二、被上訴人抗辯：上訴人並未親自，或透過江連春、江金豊委
    任被上訴人代為辦理購買BATU CAVES房屋之事宜，亦未曾匯
    款給被上訴人，兩造間並無委任關係。實則BATU CAVES房屋
    並非上訴人等出資所購買，而係台灣秀豐公司出資購買，而
    登記在馬來西亞秀豐公司之名下，其後該房屋增資為馬來西
    亞秀豐公司之資產，並售予WELLY ADVANCE BIKERS SDN BHD
    公司；至於90年8月間之協議書，則係被上訴人以董事之身
    份代表馬來西亞秀豐公司與上訴人協議承諾，該協議書之內
    容由上訴人自行繕打，被上訴人則係受上訴人之脅迫而簽名
    ，且該房屋係登記在馬來西亞秀豐公司之名下，馬來西亞秀
    豐公司合法出售該房屋致未能過戶於上訴人之名下，自不可
    歸責於被上訴人，且上訴人不能證明渠等出資買受該房屋，
    上訴人之請求自無理由等語。
參、本院得心證之理由：
一、本件上訴人主張BATU CAVES房屋原登記於馬來西亞秀豐公司
    之名下，兩造於90年8月簽署協議書（如原審卷第4頁所示）
    ，嗣馬來西亞秀豐公司於91年10月11日將該房屋出售於WELL
    Y公司，及上訴人於95年3月21日以存證信函通知被上訴人終
    止兩造間之委任契約，並於95年11月22日以言詞辯論意旨狀
    通知解除兩造間90年8月之協議等各節，為被上訴人所不爭
    執，並有兩造所提出之協議書（原審卷第4頁），馬來西亞
    秀豐公司董事會決議（原審卷第23頁）、買賣合約書（原審
    卷第25頁），及存證信函（原審卷第5頁）在卷可稽，自可
    信為真實。
二、本件上訴人主張於84年3月間，各出資1/2，陸續匯款予被上
    訴人，共同委任被上訴人購買系爭BATU CAVES房屋；嗣被上
    訴人未依90年8月間訂立之協議，將租金匯入江金豊在馬來
    西亞銀行之帳戶，亦未將房屋過戶予上訴人或交由上訴人等
    處理，致上訴人等受有損害，屢經催促，被上訴人均不置理
    ；上訴人即函告被上訴人終止委任契約，並依民法第541條
    第1項之規定，請求被上訴人返還上訴人因委任事務所交付
    之金錢及依民法第544條之規定，請求被上訴人賠償因處理
    委任事務致上訴人所受之損害等語。被上訴人則抗辯：上訴
    人並未親自，或透過江連春、江金豊委任被上訴人代為辦理
    購買BATU CAVES房屋之事宜，亦未曾匯款給被上訴人，兩造
    間並無委任關係等語。經查：
（一）按當事人互相表示意思一致者，無論其為明示或默示，契
　　　約即為成立；又稱委任者，謂當事人約定，一方委託他方
　　　處理事務，他方允為處理之契約；民法第153條第1項、第
　　　528條分別定有明文。故委任契約之成立，需契約雙方當
      事人就委託處理之事務達成合意，上訴人主張兩造間有委
      任關係存在，既為被上訴人所否認，自應由上訴人就有委
      託被上訴人處理事務、並被上訴人有允為處理之合意，負
      舉證之責任。
（二）上訴人主張兩造間有委任契約關係，固提出匯出匯款回條
      （原審卷第47頁以下）、協議書（原審卷第4頁）、往來
      匯款傳真資料（原審卷第79頁以下），及買賣合約書（原
      審卷第155頁以下）為證。惟就兩造間究竟如何於83年間
      成立委任契約，上訴人甲○○於原審稱：「應該是10年前
      ，是乙○○打電話給我說『可以合買在馬來西亞的房子』
      ，因為我跟乙○○是好朋友，所以當時我沒看過房子直接
      就說好，電話裡面沒有講多少錢，只知道我們2人是一人
      出一半，我就委託公司的人從臺灣匯錢到馬來西亞，匯多
      少錢都是公司小姐在處理。當時電話中沒講怎樣買房子」
      、「我只是在電話中答應乙○○要買房子，至於乙○○找
      誰買房子、如何委託，細節我完全不清楚」等語（見原審
      卷第76頁）；而上訴人乙○○則稱：「（西元）1995年我
      到馬來西亞，我發現馬來西亞黑風洞附近有房子，我認為
      可以買，我從馬來西亞打電話給甲○○，邀她合買房子，
      她說好。我就跟買房子的人簽約，買房子的人我不認識。
      電話中沒有跟甲○○講以何方式買，因信任度夠，她說好
      就買。電話中我大約跟她講說是新台幣500萬元，一人一
      半。至於委任丙○○買房子的事我都沒講，『因為委任丙
      ○○買房子是我先生江連春跟甲○○的先生江金豊共同委
      任的』，所以我事前、事後都沒有跟甲○○講說要委託丙
      ○○買房子。至於江連春、江金豊如何委任都由他們自己
      去講」、「（委任丙○○買房子）我是聽到江連春、江金
      豊談的時候，有講是委任丙○○買的，所以我就相信他們
      是委任丙○○買的」等語（見原審卷第75、76、77、78頁
      ）。是依上訴人甲○○、乙○○上開陳述，上訴人甲○○
      僅是聽聞上訴人乙○○之邀約即行出資購屋，對於所買受
      之房子究竟如何進行一概不知；而上訴人乙○○對於如何
      委由被上訴人進行購屋亦一概不知，僅知係由江連春、江
      金豊出面與被上訴人洽談；難認兩造間就上訴人有委託被
      上訴人處理事務、而被上訴人有允為處理，已達成意思表
      示一致之合意；是上訴人主張兩造間有委任關係存在，自
      不足採。且依上訴人乙○○上開陳述，縱使有委任關係，
      亦係存在於江連春、江金豊與被上訴人間；上訴人所稱委
      任被上訴人購買房屋而由江連春、江金豐為聯繫窗口云云
      ，顯係不實。
（二）再者，上訴人主張其等匯出資金委任被上訴人購買房屋所
      提出之匯款單據（見原審卷第47頁以下）無一是由上訴人
      二人具名匯出；且上開匯款單據中之84年3月13日（原審
      卷第47頁）、84年11月11日（原審卷第48頁）、85年1月
      13日（原審卷第49頁）、85年6月27日（原審卷第51頁）
      、85年10月24日（原審卷第52頁）、86年2月9日（原審卷
      53頁）等6張匯款單據，均曾由江金豊於臺灣臺中地方法
      院檢察署另案偵查中提出（見臺灣臺中地方法院檢察署92
      年偵字第2374號卷第46、49、50、54、55、58頁）；江金
      豊於上開偵查中並稱：上開匯款部分係其陸續「借與」被
      上訴人丙○○，其他部分則是與被上訴人丙○○合作購買
      房子之用（指江金豊與被上訴人另行購買之 Bandar
      Country Home之房屋，見上開92年偵字第2374號卷第41頁
      江金豊之陳述），上開借與被上訴人之資金，嗣後轉作馬
      來西亞秀豐公司之增資，但增資之股份卻遭被上訴人侵占
      ，由股東依持股之比例取得，因而由江金豊對被上訴人及
      廖淑慧提起侵占之告訴等語（見臺灣臺中地方法院檢察署
      91年度發查字第4756號卷之告訴狀），此據本院調取上開
      偵查卷審閱無訛。是上訴人甲○○、乙○○如確透過江連
      春、江金豊購買BATU CAVES房屋，而與上訴人成立委任購
      買房屋之委任契約，江金豊與上訴人甲○○、乙○○當不
      致於為如此重大歧異之陳述，上訴人主張與被上訴人間有
      委任契約云云，實非可採。
（三）兩造於90年8月簽署之協議書固約定：「一、座落於81,
      JALA N SBC TAMAN SRI BATU CAVES 68100 BATU CAVES
      SELANGOR DARUL EHSAN之房屋及土地，於西元2001年7月
      31日之前房租部分由臺灣秀豐公司出具證明，馬來西亞分
      公司現金付清於同年8月31日之前，金額為馬幣17976.43
      元整，已扣除28%公司額外收入稅……房屋租金合約書正
      本或影本COPY一份給甲○○和乙○○各一份，房屋租約和
      買賣須經過甲○○和乙○○同意。二、西元200年8月1日
      起房租部分，匯入江金豊馬來西亞銀行帳戶至房屋終止租
      約為止，以秀豐公司開具證明報銷。三、此筆房屋由馬來
      西亞秀豐公司丙○○承諾於西元2003年7月31日（即約定
      日前2年內）之前過戶給甲○○和乙○○共同持有，或由
      甲○○、乙○○兩人做處置。歸還金額所需要的文件證明
      由秀豐台灣公司提供……」等語；惟被上訴人承諾給與上
      訴人協議書所載利益之原因可能性甚多（如履行對江金豊
      之承諾，或履行對台灣秀豐公司之承諾），尚難以上開協
      議書，即認兩造確於83年間成立委任之契約。而往來匯款
      傳真資料、買賣合約書等，亦同可能為履行對江金豊或台
      灣秀豐公司之承諾而提出，同屬不能證明兩造間有委任關
      係。
（四）上訴人雖又主張：匯款金額與匯至何帳戶（匯至被上訴人
      丙○○個人帳戶或馬來西亞秀豐公司帳戶）皆受被上訴人
      丙○○之配偶廖淑慧指示，上訴人二人集資後再由秀豐公
      司之王碧珍匯款，另被上訴人之配偶廖淑慧於2000年5月
      15日亦曾將房屋買賣合約書寄送予江太太（即江連春之配
      偶乙○○），足證兩造有委任關係云云。惟查：上訴人所
      提之「匯出匯款回條」中，匯款人係台灣秀豐機械股份有
      限公司（下稱台灣秀豐公司），無一是由上訴人二人具名
      匯出；又系爭房屋購買後係欲登記在馬來西亞秀豐公司名
      下，被上訴人與其配偶廖淑慧當時均擔任馬來西亞秀豐公
      司董事，則廖淑慧基此認知，通知辦理相關匯款事宜；又
      該等繳款書均係廖淑慧傳真予訴外人江金豐、江連春或王
      碧珍等人，均非兩造當事人間所往來之文書，自不足為兩
      造間有委任關係之證明。至於廖淑慧2001年9月11日傳真
      予被上訴人二人之文件（參原證5，係因被上訴人為履行
      2001年8月協議書（參原證1）中對江金豊關於租金利益之
      承諾所為，為被上訴人所自承，與上訴人是否委任被上訴
      人購屋無涉。另廖淑慧雖曾寄送房屋買賣合約書予江太太
      ，惟該「江太太」係江金豊之妻即上訴人甲○○，非指乙
      ○○；且亦不足以證明上訴人與被上訴人間有委任關係在
      在。是上訴人上開主張，亦不足採。
（五）上訴人既不能證明兩造間有委任契約關係，則上訴人依民
      法第541條第1項、第544條之規定，請求被上訴人返還上
      訴人因委任事務所交付之金錢，及賠償因處理委任事務致
      上訴人所受之損害，即屬無據。
三、上訴人復主張：兩造於90年8月間協議由被上訴人在92年7月
    31日前將BATU CAVES房屋移轉予上訴人共同持有或處理，而
    該房屋已賣予訴外人Welly公司，已屬給付不能，上訴人除
    得依民法第226條之規定，請求被上訴人賠償損害外，並得
    依民法256條規定解除兩造之協議，依根據民法第259條第2
    款及第260條之規定，請求被上訴人返還所受還領之金錢及
    賠償損害等語。被上訴人則抗辯：90年8月間之協議書，則
    係被上訴人以董事之身份代表馬來西亞秀豐公司與上訴人協
    議承諾，該協議書之內容由上訴人自行繕打，被上訴人則係
    受上訴人之脅迫而簽名，且該房屋係登記在馬來西亞秀豐公
    司之名下，馬來西亞秀豐公司合法出售該房屋致未能過戶於
    上訴人之名下自不可歸責於被上訴人，且上訴人不能證明渠
    等出資買受該房屋，上訴人之請求自無理由等語。經查：
（一）被上訴人雖抗辯90年8月之協議書係遭脅迫所簽署，惟為
      上訴人所否認，被上訴人就其如何遭脅迫一節，亦未舉證
      以實其說，自非可採。再者，因被脅迫而為意思表示者，
　　　表意人固得撤銷其意思表示，惟應於脅迫終止後一年內為
　　　之，民法第92條第1項及第93條定有明文；且該項期間係
      法定除斥期間，其時間經過，撤銷權即告消滅。是被上訴
      人縱係受脅迫為之，亦因其自受脅迫終止後一年內未為撤
      銷之意思表示，其撤銷權已告消滅。
（二）被上訴人雖抗辯系爭房屋係訴外人台灣秀豐公司所出資購
      買，購買後登記於馬來西亞商．秀豐公司名下，而台灣秀
      豐公司為上訴人甲○○及其配偶江金豐經營之家族企業，
      被上訴人時任馬來西亞商．秀豐公司董事，江金豐當時指
      示被上訴人將系爭房屋過戶予上訴人二人，被上訴人認江
      金豐為台灣秀豐公司最大股東，可代表台灣秀豐公司，因
      此被上訴人才以馬來西亞商．秀豐公司董事身分代表公司
      為承諾等語。惟觀兩造於90年8月簽署之協議書第三項約
      定：「…三、此筆房屋由馬來西亞秀豐公司丙○○承諾於
      西元2003年7月31日（即約定日前2年內）之前過戶給甲○
      ○和乙○○共同持有，或由甲○○、乙○○兩人做處置。
      歸還金額所需要的文件證明由秀豐台灣公司提供……」等
      語；該協議書之末立協議書人係由被上訴人丙○○具名簽
      署，既未蓋用馬來西亞秀豐公司之印章，亦未表明代理馬
      來西亞秀豐公司之旨；故被上訴人主張該協議書，係被上
      訴人以董事之身份代表馬來西亞秀豐公司與上訴人協議承
      諾云云，亦非可採。
（三）民法第226條所謂「給付不能」，係指依社會觀念其給付
      已屬不能者而言，亦即債務人所負之債務不能實現，已無
      從依債務本旨為給付之意。本件被上訴人於90年8月簽署
      之系爭協議書第三項，既承諾於西元2003年7月31日（即
      約定日前2年內）之前將系爭BATU CAVES房屋過戶給上訴
      人甲○○和乙○○共同持有，或上訴人由甲○○、乙○○
      兩人做處置；縱系爭BATUCAVES房屋係以馬來西亞秀豐公
      司名義登記，被上訴人仍有履行上開協議之義務；此與上
      訴人之前是否委任被上訴人購屋及前開購屋之款項是否上
      訴人所出資或匯款無涉。惟系爭BATUCAVES房屋已於91年
      10月11日由馬來西亞秀豐公司出賣與訴外人WELLY公司，
      此為兩造所不爭執，故被上訴人所負之債務已不能實現，
      無從依債務本旨為給付，自屬給付不能。而被上訴人身為
      馬來西亞秀豐公司之董事，為履行上開協議之義務，理當
      敦促馬來西亞秀豐公司，將系爭BATUCAVES房屋過戶給上
      訴人甲○○和乙○○共同持有，或上訴人由甲○○、乙○
      ○兩人做處置；竟辭去馬來西亞秀豐公司董事職務，嗣馬
      來西亞秀豐公司經董事會決議出售系爭房屋與第三人，致
      被上訴人依系爭協議書應負之債務，陷於給付不能，自屬
      可歸責於被上訴人之事由。則上訴人主張系爭協議書因可
      歸責於被上訴人之事由，致給付不能，為可採信。
（四）次按債權人於有民法第226條因可歸責於債務人之事由，
      致給付不能之情形，得解除其契約，為同法第256條所明
      定。系爭協議書因可歸責於被上訴人之事由，致給付不能
      ，上訴人自得依民法第256條之規定解除兩造之協議，上
      訴人並已於原審95年11月22日以言詞辯論意旨狀為解除系
      爭協議書之意思表示，該書狀並送達被上訴人，自生合法
      解除之效力。
（五）又解除權之行使，不妨害損害賠償之請求，民法第260條
      定有明文。據此規定，債權人解除契約時，得併行請求損
      害賠償，惟其請求損害賠償，並非另因契約解除所生之新
      賠償請求權，乃使因債務不履行（給付不能或給付遲延）
      所生之舊賠償請求權，不因解除失其存在，仍得請求（最
      高法院55年台上字第2727號、55年台上字第1188號判例參
      照。系爭協議書既因可歸責於被上訴人之事由，致給付不
      能，經上訴人合法解除，則上訴人於解除契約後，請求被
      上訴人賠償其因協議書給付不能所生之損害，依上說明，
      即屬有據。查，系爭BATUCAVES房屋，馬來西亞秀豐公司
      係以馬幣49萬元出賣與訴外人WELLY公司，此為兩造所不
      爭執，並有買賣合約書附卷可參。是被上訴人給付不能，
      使上訴人受有相當於上開房屋買賣價值之損害，兩造並同
      意馬幣49萬元兌換新台幣之總額為0000000元（見本院96
      年12月4日言詞辯論筆錄，見本院卷第62頁反面）。則上
      訴人請求被上訴人各賠償2,690,054元，為有理由。又本
      件上訴人依民法第260條規定，請求被上訴人賠償損害，
      既屬有據。則上訴人另主張依民法第259條第2款及同法第
      179條之規定，請求被上訴人返還所受領之金錢，即毋庸
      審酌。
四、綜上所述，上訴人主張兩造於90年8月間協議由被上訴人在
    92年7月31日前將BATU CAVES房屋移轉予上訴人共同持有或
    處理，而該房屋已賣予訴外人Welly公司，已屬給付不能，
    為可採信，被上訴人抗辯為無可取。從而，上訴人於合法解
    除系爭協議書後，依民法第260條規定，請求被上訴人應給
    付上訴人各2,690,054元及均自起訴狀繕本送達之翌日即95
    年6月27日起至清償日止，按年息5%計算之利息，為有理由
    ，應予准許。兩造均陳明願供擔保聲請宣告假執行及免為假
    執行，經核均無不合，爰各酌定相當擔保金額准許之。原審
    為上訴人敗訴之判決，尚有未洽。上訴意旨指摘原判決不當
    ，求予廢棄改判，為有理由。爰由本院予以廢棄改判，如主
    文第二項所示。
五、本件事證已臻明確，兩造其餘陳述與舉證，經審酌後，認於
    判決結果不生影響，無予逐一論述之必要，附此敘明。
六、據上論結，本件上訴為有理由，依民事訴訟法第450條、第
    78條、第463條、第390條第2項、第392條，判決如主文。
中　　華　　民　　國　　96　　年　　12　　月　　31　　日
                  民事第二庭    審判長法　官  邱森樟
                                      法　官  蔡秉宸
                                      法  官  翁芳靜
以上正本係照原本作成。
被上訴人得上訴。
如對本判決上訴，須於收受判決送達後20日內向本院提出上訴書
狀，其未表明上訴理由者，應於提出上訴後20日內向本院提出上
訴理由書（須按他造人數附具繕本）。
上訴時應提出委任律師為訴訟代理人之委任狀。具有民事訴訟法
第466條之1第1項但書或第2項之情形為訴訟代理人者，另應附具
律師及格證書及釋明委任人與受任人有該條項所定關係之釋明文
書影本。
                                      書記官  許美惠
中　　華　　民　　國　　96　　年　　12　　月　　31　　日
                                                      Ｍ
